【裁判字號】    91,自更(二),1
【裁判日期】    920801
【裁判案由】    偽造文書等
【裁判全文】
臺灣彰化地方法院刑事判決                        九十一年度自更(二)字第一號
    自  訴  人  戊○○
    自訴代理人  蔡得謙律師
    被      告  丙○○
    選任辯護人  施家治律師
    被      告  甲○○
    選任辯護人  陳青來律師
右列被告因自訴人提起自訴，經本院於民國八十三年十一月十七日以八十三年自字第
一０九號判決後，自訴人不服提起上訴，經台灣高等法院台中分院於八十四年十二月
二十日以八十四年度上訴字第二四二三號判決發回本院，再經本院於八十六年二月二
十七日以八十五年度自更字第一號裁定後，自訴人不服提起抗告，經台灣高等法院台
中分院於八十七年六月三十日以八十七年度抗字第一０六號裁定發回本院，又經本院
於八十八年六月十四日以八十七年度自更字第二號判決後，自訴人不服提起上訴，經
台灣高等法院台中分院於八十八年九月十日以八十八年度上易字第一八九七號判決上
訴駁回，自訴人不服提起上訴，經最高法院於九十一年三月二十八日以九十一年度台
上字第一六七七號發回台灣台中高等法院台中分院，台灣高等法院台中分院再於九十
一年八月十四日以九十一年度上更（一）字第一六一號判決發回本院，本院判決如左
：
        主  文
丙○○、甲○○無罪。
丙○○、甲○○被訴偽造文書部分自訴不受理。
        理  由
壹、無罪部分：
一、自訴意旨略以：被告丙○○、甲○○與訴外人丁○○三人共謀不義之財，於民國
    七十五年五月七日十五時許，在台灣銀行宜蘭分行（下稱台銀宜蘭分行），由被
    告甲○○取出空白借據，被告丙○○故意僅在借據上簽名，而未蓋章，經自訴人
    戊○○簽名蓋章後即由被告甲○○收回，被告甲○○收回後即表示上開借據因被
    告丙○○未蓋章而無效，乃提出另一張空白借據要求重新簽章。事後才發現前一
    張原本無效之借據，竟冒貸新台幣（下同）三百萬元，後一張空白借據冒貸二百
    五十萬元，因認被告丙○○、甲○○涉有共同詐欺、偽造文書罪嫌云云。
二、按犯罪事實應依證據認定之，無證據不得推定其犯罪事實；又不能證明犯罪者，
    應諭知無罪之判決，刑事訴訟法第一百五十四條、第三百零一條第一項前段分別
    定有明文。次按告訴人之告訴，係以使被告受刑事訴追為目的，是其陳述是否與
    事實相符，仍應調查其他證據以資審認；認定犯罪事實，所憑之證據，雖不以直
    接證據為限，間接證據亦包括在內；然而無論直接或間接證據，其為訴訟上之證
    明，須於通常一般之人均不致有所懷疑，而得確信其為真實之程度者，始得據為
    有罪之認定，倘其證明尚未達到此一程度，而有合理之懷疑存在時，即無從為有
    罪之認定（最高法院五十二年度台上字第一三００號、七十六年度台上字第四九
    八六號判例參照）。
三、自訴人戊○○認被告丙○○、甲○○涉有前揭犯行，無非係以其指訴及擔保放款
    借據為論據。訊據被告丙○○、甲○○均堅決否認前揭犯行，被告丙○○辯稱：
    七十五年五月七日伊有前往台銀宜蘭分行擔任樺進木業股份有限公司（下稱樺進
    公司）之保證人，借款當天伊剛好沒帶印章，在三百萬元之借據上伊只簽名，但
    另一張空白（即二百五十萬元部分）借據伊即不知情，當時有說要借錢，金額多
    少已忘記；當時自訴人有在另一張空白借據簽名蓋章，至於事後如何借款伊不清
    楚等語。被告甲○○辯稱：第一次七十五年七月五日之借款三百萬元，是由丁○○、丙○○、自訴人及已死亡之陳金堆一同前來辦理借款，銀行不可能將空白借
    據交借款人填寫。第二次之二百五十萬元是由樺進公司人員拿來辦理，因公司會
    議記錄及借據簽章均已完備，伊是經由銀行正常作業放款等語。經查：（一）自
    訴人就其於七十五年七月五日曾至台銀宜蘭分行為樺進公司借款之連帶保證人，
    及其於借據上簽名、蓋章一節並不爭執，顯見其明知當日係前往台銀宜蘭分行擔
    保借款無訛。又自訴人提出之借據所載，被告丙○○及自訴人同為樺進公司向台
    銀宜蘭分行借款三百萬元之連帶保證人，其二人在該借款中之地位相同，並因此
    而同遭台銀宜蘭分行持該借據訴請連帶清償，有七十五年七月五日之借據及台灣
    宜蘭地方法院七十六年度訴字第五九號、第六十號民事判決書在卷可按，若謂被
    告丙○○與丁○○共同詐騙自訴人簽章以行冒貸之事，被告丙○○又豈會將自己
    置於同屬被害人之理，況被告丙○○於另件經自訴人告訴詐欺案件，亦經檢察官
    調查認定本件冒貸詐欺等犯行均屬訴外人丁○○所為，與被告蔡演卿無涉，而為
    不起訴處分確定，有臺灣彰化地方法院檢察署檢察官八十四年度偵字第三七三三
    號不起訴處分書及臺灣高等法院臺中分院檢察署八十四年度議仁字第八七九號處
    分書等（附於本院八十五年度自更字一號卷第六十七頁及七十頁）在卷可參。（
    二）被告甲○○雖為台銀宜蘭分行職員，然銀行之貸款作業，係從徵信、對保、
    經辦員至主管經理核定後始放款，此為一般人所週知之程序，非個人所可上下其
    手。本件自訴人所指之二次放款，均有擔保放款借據等影本在卷可憑，並經對保
    、驗印、徵信等程序，復有樺進公司董監事聯席會議紀錄等書面資料，則台銀宜
    蘭分行據以核發貸款，尚難認有何不法之處。雖自訴人指訴訴外人丁○○於貸得
    款項後，即將貸得之款項清償其積欠被告甲○○私人之借款，然縱有其事，亦不
    過是訴外人丁○○掏空樺進公司資產之不法行為，不得以此即認被告甲○○與訴
    外人丁○○有何犯意聯絡及行為分擔。且被告甲○○亦曾因自訴人另案在臺灣臺
    北地方法院檢察署告訴其因本件詐欺等案件，經該署檢察官認證據不足，而為不
    起訴處分確定，有臺灣臺北地方法院檢察署檢察官八十四年度偵字第二二六０五
    號不起訴處分書（附於本院八十五年度自更字一號卷第一０一頁）附卷可按，顯
    見被告甲○○確無與訴外人丁○○有何犯意聯絡或行為之分擔。（三）證人即台
    銀宜蘭分行職員乙○○到院證稱：本件樺進公司借款是伊承辦，第一筆三百萬元
    所有的借款人及擔保人都有親自到場簽名、蓋章，並且有留印鑑卡，在留存印鑑
    聲明書上也有簽名、蓋章，第二筆二百五十萬元是憑印對保的，伊只有驗印，伊
    拿到時借據上都有簽名、蓋章；本件借據是一式二份，借據之後有簽本票，本票
    是債務人簽而已，所撥的款項也都是撥到樺進公司戶頭；授信約定書是與借據在
    一起，沒有另外再簽寫，徵信由伊做的，是到票據交換所去查有無退補票的紀錄
    ，公司部分也有到聯合徵信中心去查核他的信用；伊公司借款都會先做徵信，等
    到徵信資料齊全後再做收文、收件、審核，在審核當天就審核三百萬元沒錯，本
    件是憑國外的信用狀來撥款，所以不是一次撥三百萬元，是依信用狀的金額分次
    撥款；被告丙○○當天有到銀行，因為陳金堆有二次退票紀錄，所以才加上被告
    丙○○作擔保，因為被告丙○○是當場加入的擔保，後來才再做徵信，伊有向票
    據交換所查詢，並提出蔡演卿及陳金堆之查詢資料為證等語屬實。亦可證台銀宜
    蘭分行之貸放款程序非是一人所得左右，且本件雖是借款三百萬元，然係依國外
    信用狀分次撥款，亦與自訴人所稱第一次僅撥款七十餘萬元之指訴相符。（四）
    證人即樺進公司員工己○○於調查局及本院囑託台灣台北地方法院訊問時分別證
    稱：樺進公司七十五年五月六日董監事聯席會議紀錄均是董事長丁○○所書寫，
    並盜蓋伊之印章於其上，伊完全不知情；伊知道樺進公司於七十五年間經營不佳
    ，曾聽董事長丁○○言及需向銀行貸款以紓解公司資金週轉不佳窘況，至於董事
    長持上開會議紀錄向銀貸款五百五十萬元之事，伊完全不知情；伊曾任職樺進公
    司擔任廠務員的工作，樺進公司七十五年五月六日及七月二十六日之董監事聯席
    會議紀錄不是伊的筆跡，伊也不知道是誰製作，樺進公司負責人丁○○與被告甲○○有無私人借貸伊也不知道，而樺進公司向台銀宜蘭分行貸得之二筆借款，是
    否有入樺進公司帳戶或流入被告甲○○收執，因為都是老闆（丁○○）去接洽，
    伊沒有參與，所以不清楚；樺進公司的帳冊是伊製作，是老闆（丁○○）交代怎
    麼寫伊就怎麼寫，也不清楚帳冊有無交給丙○○，但伊都有交給老闆（丁○○）
    等語無訛。顯見證人己○○之證述，亦無從為不利被告蔡演卿、甲○○之認定。
    （五）綜上所述，被告蔡演卿於借款三百萬元部分，係屬連帶保證人，豈有可能
    欲詐欺他人而陷自己於連帶保證人之地位，於借款二百五十萬元部分，其係不知
    情，被告甲○○部分，亦無從證明其有與訴外人丁○○有何犯意聯絡及行為分擔
    ，是被告蔡演卿、甲○○前揭所辯，尚堪採信。此外，復查無其他積極證據，足
    以證明被告蔡演卿、甲○○二人有何上開詐欺、偽造文書犯行，不能證明被告蔡
    演卿、甲○○犯罪，揆諸前揭說明，爰為被告蔡演卿、甲○○無罪之諭知。
貳、不受理部分：
一、按犯罪之被害人得提起自訴；又不得提起自訴而提起者，應諭知不受理之判決，
    刑事訴訟法第三百十九條第一項前段、第三百三十四條分別定有明文。又所謂犯
    罪之被害人以因犯罪而直接被害之人為限（司法院院字第一三０六號解釋意旨參
    照）。
二、本件自訴意旨略以：被告丙○○、甲○○冒貸五百五十萬元持以申辦冒貸之樺進
    公司七十五年五月六日及同年七月二十六日之董監事聯席會議紀錄係屬被告丙○○、甲○○及訴外人丁○○所共同偽造，因認被告等涉有共同偽造文書罪嫌云云
    。訊據被告丙○○、甲○○均堅決否認有偽造前揭會議紀錄，並均辯稱：伊等均
    未參與會議，及在該等會議紀錄上簽名等語。然查，縱認被告丙○○、甲○○及
    訴外人丁○○有前揭偽造文書犯行，然其等偽造前揭文書之被害人應為樺進公司
    ，而非自訴人戊○○。從而，自訴人既非被害人，參諸前揭法條及司法院之解釋
    意旨，就本案言之，自屬不得提起自訴。自訴人提起件自訴，依法即有未合，爰
    為被告丙○○、甲○○自訴不受理之判決。
據上論斷，應依刑事訴訟法第三百三十四條、第三百四十三條、第三百零一條第一項
，判決如主文。
中      華      民      國      九十二      年      八      月    一    日
                                臺灣彰化地方法院刑事第一庭
                                    法      官  陳  秋  錦
右正本證明與原本無異。
如不服本判決，應於判決送達後十日內，向本院提出上訴狀（須附繕本）。
告訴人或被害人對於判決如有不服具備理由請求檢察官上訴者，其上訴期間之計算係
以檢察官收受判決正本之日期為準。
            法院書記官  于  淑  真
中      華      民      國      九十二      年      八      月    一    日


司法院資訊處製作；財團法人民間司法改革基金會備份。
